---
title: "Prise en main de données"
author: "Jocelyn Béziau"
date: 2022-04-02
categories: ["R", "tidyverse", "formation"]
tags: ["R", "intro"]
---

```{r init, message = FALSE, echo = FALSE, warning = FALSE}

library(tidyverse)
library(tibble)
library(rio)

knitr::knit_hooks$set(optipng = knitr::hook_optipng)
knitr::opts_chunk$set(echo = TRUE, eval = TRUE, cache = TRUE)

set.seed(42)
options(width = 100, 
        repos = "https://cran.rstudio.com/", 
        scipen = 6
        )

```

## Charger un package

On peut utiliser la fonction `import()` du package **rio** pour récupérer des données dans R

L'utilisation d'un package nécessite deux étapes :

* **l'installation** du package depuis un dépôt (CRAN ou mirroir interne Insee) vers le disque dur. Une seule fois par package (hors upgrade) et par version de R

```{r eval = FALSE}
install.packages("rio")
```

* **le chargement en mémoire**, pour indiquer à R que l'on a besoin des fonctions de ce package. À chaque session R

```{r eval = FALSE}
library(rio)
```

Pour installer et charger en mémoire TOUS les packages utilisés dans cette formation :

```{r eval = FALSE}
liste_packages_formation <- c("gtools", "readODS", "tidyverse", "rio", "skimr",
                 "tidymodels", "ggformula", "plotly", "DT", "questionr",
                 "RPostgres", "tables", "Hmisc", "RSQLite", "zoo", "ggformula")
# install.packages(liste_packages_formation)
sapply(liste_packages_formation, FUN = require, character.only = TRUE)
```


## Lire un fichier avec le package rio

Chaque type de fichier possède ses spécificités, et possède en général un package ou une fonction dédiée pour son import dans R. Le package **rio** encapsule ces différentes fonctions pour n'avoir à appeler qu'une unique fonction "couteau-suisse" (qui appelle ensuite la fonction ad hoc selon le type de fichier en entrée)


```{r eval = FALSE}
library(rio)
p <- import("poplegale_6815.RDS")
p <- import("poplegale_6815.csv")
p <- import("poplegale_6815.sas7bdat")
```

Pour un import plus fin (numéro d'une feuille excel, colonnes à lire dans une table SAS, ...) ou en cas de problème, on peut toujours appeler directement la fonction utilisée par `import()` et lui passer des arguments supplémentaires.

Attention à charger le package en mémoire, sinon les fonctions associées sont inutilisables et produisent une erreur de la forme :

```{r echo = FALSE}
unloadNamespace("rio")
tryCatch(p <- import("donnees/support/popsR54.RDS"), error = function(e) message(e$message),
         finally = library(rio))

```

## Notion de fonction

Dans R, **tout ce qui existe est un objet** et **tout ce qui se produit est un appel de fonction**.

Une fonction est donc un objet qui :

* réalise une tâche prédéfinie
* se base sur des informations fournies en entrée (e.g. pour `import()`, le nom du fichier à charger), appelées **arguments** ou paramètres de la fonction
* produit un **résultat** en sortie (e.g. pour `import()`, un objet R contenant les données du fichier importé)

On peut affecter une fonction à un autre objet pour créer des alias :

```{r eval = FALSE}
lire <- import
lire("donnees/support/popsR54.RDS")
```

ou définir de nouvelles fonctions :

```{r eval = FALSE}
lire <- function(x) import(x, setclass = "tibble")
```

## Les paramètres d'une fonction

- sont définis par le programmeur de la fonction et ne sont pas forcément tous à alimenter lors de l'appel (par exemple la fonction `import` a été construite avec un nombre variable de paramètres alors qu'on n'en a utilisé qu'un seul). Le comportement de la fonction s'adapte à ce qui est effectivement passé soit en testant si le paramètre a été alimenté, soit en utilisant des valeurs par défaut.
- ont systématiquement un nom qu'on peut ou pas utiliser en fournissant dans ce dernier cas les arguments dans l'ordre attendu par la fonction (comme pour les macros de SAS).<br> R admet en outre que les noms fournis soient des abréviations non ambiguës des noms exacts. Les écritures suivantes sont équivalentes :

```{r eval = FALSE}
help("import") 
help(topic="import")     # (facultatif) Le premier paramètre s'appelle 'topic'
```

Ainsi que :

```{r eval = FALSE}
help(package="rio")      # (obligatoire) 'package' n'est pas le premier paramètre 
help(p="rio") 
```

Des formations sont consacrées à la construction de fonctions dans R, mais dépassent le cadre de la prise en main.

## Arguments d'une fonction

**Tous les arguments d'une fonction** possèdent un nom, défini par le programmeur de la fonction, et sont documentés dans l'aide de la fonction

**Certains arguments d'une fonction** peuvent être facultatifs (s'ils possèdent une valeur par défaut)

Lors de l'appel de la fonction, le nom des arguments peut être omis s'ils sont listés exactement dans le bon ordre (comme pour les macros de SAS). On peut également utiliser des noms abrégés s'ils ne sont pas ambigus pour la fonction.

## Obtenir de l'aide sur une fonction ou un package

La fonction `help()` affiche l'aide en ligne pour une fonction (si le package la contenant est chargé en mémoire) ou un package (s'il est installé)

On peut utiliser `?` suivi du nom de la fonction pour afficher l'aide correspondante, ou `??` suivi d'un mot-clef pour rechercher les pages d'aide le contenant

```{r eval = FALSE}
help("import") 
help(package = "rio")
?import
??SAS
```


## Ne pas confondre '=' et '<-'

Les fonctions peuvent être appelées en cascade
```{r}
round(mean(1:10))
```
L'assignation (`<-`) est également une fonction.
Son appel peut donc être inclus dans n'importe quel appel de fonction

```{r eval = FALSE}
df <- import(file <- file.choose())
df <- import(file = file.choose())
```

Ces deux lignes **ne sont pas tout à fait équivalentes** : dans le premier cas, on crée en plus un objet `file` contenant le chemin menant au fichier sélectionné. Cela peut être utile pour éviter de refaire la recherche du fichier ultérieurement
