---
title: "Fusion de tables"
author: "Jocelyn Béziau"
date: 2022-05-09
categories: ["R", "tidyverse", "formation"]
tags: ["R", "intro"]
---

```{r init, message = FALSE, echo = FALSE, warning = FALSE}

library(tidyverse)
library(tibble)
library(rio)
library(palmerpenguins)

knitr::knit_hooks$set(optipng = knitr::hook_optipng)
knitr::opts_chunk$set(echo = TRUE, eval = FALSE, cache = TRUE)

set.seed(42)
options(width = 100, 
        repos = "https://cran.rstudio.com/", 
        scipen = 6
        )

```

## Jeux d'exemple
```{r include = TRUE, eval = TRUE}
superheros <- tribble(~nom, ~type, ~sexe, ~editeur,
                      "Magneto",       "mechant",   "homme",            "Marvel",
                      "Storm",        "gentil",   "femme",            "Marvel",
                      "Mystique",       "mechant",   "femme",            "Marvel",
                      "Batman",        "gentil",   "homme",                "DC",
                      "Joker",       "mechant",   "homme",                "DC",
                      "Catwoman",       "mechant",   "femme",                "DC",
                      "Hellboy",        "gentil",   "homme", "Dark Horse Comics")

editeurs <- tribble( ~editeur, ~annee_creation,
                     "DC",       1934,
                     "Marvel",       1939,
                     "Image",       1992)

```

## Fusion verticale (ajouter des colonnes)

```{r include = TRUE, eval = TRUE, echo = TRUE}
random_value <- data.frame(alea = runif(nrow(superheros), 1, 10))
superheros %>% bind_cols(random_value)
```

## Fusion horizontale (ajouter des lignes)

```{r include = TRUE, eval = TRUE, echo = TRUE}
(a <- superheros %>% filter(editeur=="Marvel") %>% select(nom,sexe,type))
(b <- superheros %>% filter(editeur=="DC"))
a %>% bind_rows(b)
```

## Fusion selon une clef de jointure
(sans préciser le `by`, la fonction utilise l'ensemble des variables dont le nom est commun aux deux tables)

```{r include = TRUE, eval = TRUE, echo = TRUE}
inner_join(superheros, editeurs, by = "editeur")
```

## Conserver uniquement les lignes présentes dans la première table

```{r include = TRUE, eval = TRUE, echo = TRUE}
left_join(superheros, editeurs, by = "editeur")
```

## Conserver toutes les lignes des deux tables
```{r include = TRUE, eval = TRUE, echo = TRUE}
full_join(superheros, editeurs, by = "editeur")
```

## Conserver uniquement les lignes communes aux deux tables
```{r include = TRUE, eval = TRUE, echo = TRUE}
inner_join(superheros, editeurs)
```

## Récupérer toutes les lignes de la première table qui ne sont pas présentes dans la seconde
```{r include = TRUE, eval = TRUE, echo = TRUE}
anti_join(editeurs, superheros, by= "editeur")
```

## En résumé
* `bind_rows()` : ajouter des lignes (à partir d'une table contenant les mêmes variables)
* `bind_cols()` : ajouter des colonnes (à partir d'une table contenant autant de lignes)
* `left_join()` : toutes les lignes présentes dans la première table, enrichies des variables observées dans la seconde
* `right_join()` : toutes les lignes présentes dans la seconde table, enrichies des variables observées dans la première
* `full_join()` : toutes les lignes présentes dans l'une ou l'autre table, enrichies mutuellement des variables observées
* `inner_join()` : uniquement les lignes présentes dans les deux tables, enrichies mutuellement des variables observées
* `anti_join()` : toutes les lignes de la première table qui n'ont pas de correspondance dans la seconde
* `semi_join()` : toutes les lignes de la première table qui ont une correspondance dans la seconde


