---
title: "Statistiques simples et pondérées"
author: "Jocelyn Béziau"
date: 2022-04-05
categories: ["R", "tidyverse", "formation"]
tags: ["R", "intro"]
---

```{r init, message = FALSE, echo = FALSE, warning = FALSE}

library(tidyverse)
library(tibble)
library(rio)
library(palmerpenguins)

knitr::knit_hooks$set(optipng = knitr::hook_optipng)
knitr::opts_chunk$set(echo = TRUE, eval = FALSE, cache = TRUE)

set.seed(42)
options(width = 100, 
        repos = "https://cran.rstudio.com/", 
        scipen = 6
        )

```

## Calculer un effectif

Nombre de lignes de la table
```{r}
tab_naissances %>%  count()
# ou bien (même résultat) :
tab_naissances %>%  summarise(nombre_de_naissances = n())
```

Total des naissances gémellaires
```{r}
tab_naissances %>% summarise(nombre_de_naissances_multiples = sum(jumeau == "1"))
```

`summarise()` propose aussi un ensemble de statistiques simples :
* nombre, somme : `n(), n_distinct(), sum()`
* indicateurs centraux : `mean(), median()`
* indicateurs de dispersion : `min(), max(), quantile(), sd(), var()`
* position : `first(), last(), nth()`

## Calculer plusieurs statistiques à la fois
```{r}
tab_naissances %>% 
  summarise(q1_mere      = quantile(agemere, 0.25),
            mediane_mere = quantile(agemere, 0.5),
            q3_mere      = quantile(agemere, 0.75))
```

Et les extrêmes :
```{r}
tab_naissances %>% 
  summarise(min_mere = min(agemere),
            max_mere = max(agemere))
```

## Calculer des statistiques pondérées

Les fonctions utilisant des pondérations se trouvent dans le package **Hmisc**, elles utilisent un argument supplémentaire `w` qui permet de passer la colonne contenant les pondérations. Il s'agit de :

- wtd.mean : la moyenne
- wtd.var : la variance (en déduire l'écart type si besoin)
- wtd.quantile : un quantile

Jeu d'essai : 
```{r echo = FALSE}
df <- as.tibble(data.frame(poids = c(1,1,1,1,3),
                 age = c(20,30,40,50,60)))
df
```

```{r message = FALSE}
library(Hmisc)
df %>% summarise(premier_quartile = wtd.quantile(age, w = poids, probs = .25),
                 mediane = wtd.quantile(age, w = poids, probs = .5),
                 moyenne = wtd.mean(age, w = poids)
                 )
```

## Travailler sur un sous-ensemble de lignes : la fonction `filter()`

La table concerne la France entière. Si nous souhaitons étudier une région seule, on peut utiliser un filtre (condition).

Par exemple, on souhaite connaître le nombre de naissances en Nouvelle Aquitaine et de mère française.

```{r include = TRUE, echo= TRUE, warning = FALSE, message = FALSE, eval = FALSE}
tab_naissances %>% 
  filter(regnais == '75' & indnatm == '1') %>% 
  summarise(nombre_naissances_aquitaine = n())
```

Si on a plusieurs conditions, on les réunit avec les opérateurs logiques :

& et (<span style="color: green">`and`</span>), | ou (<span style="color: green">`or`</span>), ! négation (<span style="color: green">`not`</span>)

Les opérateurs de comparaison sont :

* **`==`** (<span style="color: green">`EQ`</span>), **`!=`** (<span style="color: green">`NE`</span>)
* **`> >= < <=`**
* **`%in%`** est contenu dans une liste (<span style="color: green">`in`</span>)

<span style="color: red">Attention à la priorité des opérateurs. Par exemple `!1+2` renvoie `FAUX`  en R, mais `!(1+2)` renvoie `VRAI`</span>

## Exercice

1) Calculer le nombre de naissances qui remplissent toutes les conditions suivantes :
* la naissance a lieu dans le département d'Ille-et-Vilaine (*depnais* == 35)
* la mère a plus de 40 ans (*agemere* > 40)
* la naissance a lieu hors mariage (année de mariage *amar* = "0000")
* le bébé est une fille (*sexe* = "2")

2) Même chose pour les départements de Loire-Atlantique (44) et du Mainte-et-Loire (49)

## Solution de l'exercice

```{r}
tab_naissances %>%
  filter((depnais == "35") &
        (agemere > 40) &
        (amar == "0000") &
        (sexe == "2")) %>% count()
```

```{r}
tab_naissances %>%
  filter(((depnais == "44") | (depnais == "49")) &
        (agemere > 40) &
        (amar == "0000") &
        (sexe == "2")) %>% count()
```


