---
title: "Bases de données"
author: "Jocelyn Béziau"
date: 2022-04-14
categories: ["R", "tidyverse", "formation"]
tags: ["R", "intro"]
---

```{r init, message = FALSE, echo = FALSE, warning = FALSE}

library(tidyverse)
library(tibble)
library(rio)
library(dbplyr)

knitr::knit_hooks$set(optipng = knitr::hook_optipng)
knitr::opts_chunk$set(echo = TRUE, eval = FALSE, cache = TRUE)

set.seed(42)
options(width = 100, 
        repos = "https://cran.rstudio.com/", 
        scipen = 6
        )

```

## Travailler sur une base de données PostgreSQL avec le langage SQL

* Récupérer un **driver** adapté au moteur de bases de données qu'on va utiliser.<br>
* Récupérer un **identifiant de connexion** vers la base ciblée avec le driver récupéré.

```{r echo = TRUE, eval = FALSE}
library(RPostgreSQL)                          
driver <- dbDriver("PostgreSQL")
base <- dbConnect(driver, dbname = "postgres", host = "localhost", port = 5432, user = "h2izgk", password = params$password)
```

* Travailler sur la base...
* Et terminer en se déconnectant de la base :
```{r eval = FALSE, echo = TRUE}
dbDisconnect(base)
```

## Explorer le contenu de la base
```{r echo = TRUE, eval = FALSE}
dbGetQuery(base, "SELECT schema_name FROM information_schema.schemata") # liste des schémas de la base
dbListTables(base)                                    # liste des tables du schéma public

dbListFields(base,"pays")                             # liste des colonnes d'une table du schéma public (schéma par défaut)
dbListFields(base,c("formation","poplegale_6815"))    # liste des colonnes d'une table du schéma 'formation'
```

## Récupérer le résultat d'une requête SQL

```{r eval = FALSE}
dbGetQuery(base,"SELECT * FROM formation.poplegale_6815
                   WHERE pmun15>300000")
```


## Travailler sur une table PostgreSQL comme sur une table R

La fonction `dbplyr::tbl()` permet d'établir une connexion à une table spécifique

```{r echo = TRUE, eval = FALSE}
library(dbplyr)

pops_db <- tbl(base, in_schema("formation", "poplegale_6815"))
class(pops_db) # tbl_dbi, tbl_sql, tbl_lazy, tbl

str(pops_db) # liste : connecteur PostgreSQL + descripteur de la table

pops_db %>% filter(PMUN15 > 1000)

pops_db %>% filter(PMUN15 > 1000) %>% # on travaille sur la base PostgreSQL
    collect() %>% # on travaille désormais sur vrai un objet R
    summarise(across(where(is.numeric), sum, na.rm = TRUE))
```

## Précautions d'usage pour les requêtes sur base de données depuis R

* `dplyr::collect()` récupère le résultat de la requête dans la session R : selon la requête, l'objet peut être très gros ! 
* Les traitements R soumis à la base de données via `dbplyr` sont traduits dans une langue que comprend le SGBD, mais la traduction n'est pas toujours adéquate (préférer `%like%` à `stringr::str_detect()` par exemple).
* `df_db_resul %>% dplyr::show_query()` permet d'afficher la traduction du traitement R qui est effectivement soumise à la base de données pour générer la table `df_db_resul` (utile pour se familiariser avec SQL, ou comprendre pourquoi le résultat ne correspond pas à nos attentes)
* `df_db_resul %>% dplyr::explain()` permet d'afficher le plan d'exécution de la requête qui aboutit à `df_db_resul` (utile pour se familiariser avec le fonctionnement précis de notre SGBD, ou déterminer s'il faut créer des index pour optimiser le temps de traitement, etc.)

## Base de données locale avec SQLite

```{r echo = TRUE, eval = FALSE}
library(RSQLite)
driver <- dbDriver("SQLite")
base_temporaire <- dbConnect(driver, "") # pas de nom de fichier => base détruite à la fin de la session
base_en_ram <- dbConnect(driver, ":memory:") # nom de fichier = ":memory:" => base créée en mémoire et non sur le disque
```
