---
title: "Premiers pas sur la table"
author: "Jocelyn Béziau"
date: 2022-04-03
categories: ["R", "tidyverse", "formation"]
tags: ["R", "intro"]
---

```{r init, message = FALSE, echo = FALSE, warning = FALSE}

library(tidyverse)
library(tibble)
library(rio)
library(palmerpenguins)

knitr::knit_hooks$set(optipng = knitr::hook_optipng)
knitr::opts_chunk$set(echo = TRUE, eval = TRUE, cache = TRUE)

set.seed(42)
options(width = 100, 
        repos = "https://cran.rstudio.com/", 
        scipen = 6
        )

```

## Premières observations sur la table de données

### Dans les fenêtres de RStudio

* L'objet `tab_naissances` apparaît dans le panneau en haut à droite
* Le bouton bleu en forme de flèche affiche la liste des variables composant cet objet
* Cliquer sur le nom de la table l'ouvre dans le panneau en haut à gauche (cette opération peut être chronophage selon le nombre de lignes et de colonnes de l'objet)

### En ligne de commande

```{r eval = FALSE}
ls() # liste des objets en mémoire
str(penguins) # liste des variables composant l'objet tab_naissances
View(penguins) # affiche l'objet dans le panneau en haut à gauche
head(penguins, 5) # les 5 premières lignes de la table
tail(penguins, 1) # la dernière ligne de la table
```


## Enchaîner les fonctions : le pipe

Le résultat (sortie) d'une fonction peut être utilisé en argument (entrée) d'une autre fonction. 
Dans la syntaxe R de base, cet enchaînement se présente sous une forme logique mais peu lisible pour décrire l'enchaînement chronologique des opérations :

`digerer(manger(cuisiner(recette_tajine)))`

L'opérateur `%>%` (pipe), introduit par le package **magrittr** et repris par **dplyr**, facilite la lecture de cet enchaînement d'opérations :

```{r eval = FALSE}
library(dplyr)
recette_tajine %>% 
    cuisiner() %>% # les parenthèses sont optionnelles
    manger() %>% 
    digerer()
```

Les commandes suivantes sont équivalentes :

```{r eval = FALSE}
penguins %>% head %>% tail(1)
penguins %>% head() %>% tail(1)

# écriture "R de base"
tail(head(penguins), 1)

# écriture "hybride", pour les gens à l'esprit embrouillé
tail(penguins %>% head(), 1)
head(penguins) %>% tail(1)
```



## Sélectionner des colonnes : `select()`

Une première syntaxe, similaire à SQL, permet de conserver une liste de colonnes de la table

```{r eval = TRUE}
penguins %>% select(species, island, year) %>% head()
```

Remarque : chaque étape de cet enchaînement crée une nouvelle table, mais à moins d'assigner celle-ci à un objet, elle n'est pas réutilisable par la suite.


## Lister les modalités d'une colonne : `distinct()`

La fonction `distinct()` retourne une table sans doublons. Elle peut être utile pour récupérer l'ensemble des modalités observées pour une variable passée en argument

```{r}
# toutes les modalités prises par la variable species
penguins %>% distinct(species)
```

C'est l'équivalent de l'instruction SQL :

```{r engine = "sql", cache = FALSE, eval = FALSE}
SELECT DISTINCT species FROM penguins
```

Sans argument, la fonction `distinct()` renvoie une table purgée des lignes en double

```{r}
penguins %>% distinct() %>% head(5)
```

C'est l'équivalent de l'instruction SQL :

```{r engine = "sql", cache = FALSE, eval = FALSE}
SELECT DISTINCT * FROM penguins
```



## Le point sur les guillemets

On ne met rien autour de notre paramètre lorsqu'on s'intéresse au *contenu* de celui-ci, à ce qui se cache derrière ce symbole (une fonction, une table, ...)

Lorsqu'on ne veut pas que notre paramètre soit interprété comme un objet R, il faut l'encadrer par des quotes (simples : `'chaîne_de_caractères'` ou doubles : `"chaîne_de_caractères"`)

```{r eval = FALSE}
import("NAIS06.sas7bdat")
```
```{r eval = FALSE}
import(NAIS06.sas7bdat) 
```

```{r echo = FALSE}
tryCatch(import(NAIS06.sas7bdat), error = function(e) message(e$message))
```

Les quotes sont parfois optionnelles : par exemple, le comportement des fonctions `help()` et `library()` reste le même que l'on mette des quotes ou non

Il existe par ailleurs des exceptions (évaluation non standard : NSE), où il **ne faut pas** mettre de quotes pour obtenir le bon résultat. Les fonctions du package **dplyr** en sont un bon exemple : les noms de colonnes doivent être laissés sans quotes. D'une certaine façon, **dplyr** considère que c'est le contenu de la colonne qui nous intéresse



## Exercice

1) Afficher le contenu de la 11ème observation de *penguins*

2) Quel est le contenu de la variable *sex* de cette 11ème observation?

3) Quelles sont les trois premières modalités différentes rencontrées pour la variable *body_mass_g*, les trois dernières?

## Solution 

```{r eval = TRUE}
# 1
penguins %>% head(11) %>% tail(1)
# 2
penguins %>% head(11) %>% tail(1) %>% select(sex)
# 3
penguins %>% distinct(body_mass_g) %>% head(3)
penguins %>% distinct(body_mass_g) %>% tail(3)
