---
title: "Travailler avec les dates"
author: "Jocelyn Béziau"
date: 2022-05-08
categories: ["R", "tidyverse", "formation"]
tags: ["R", "intro"]
---

```{r init, message = FALSE, echo = FALSE, warning = FALSE}

library(tidyverse)
library(tibble)
library(rio)
library(palmerpenguins)
library(lubridate)

knitr::knit_hooks$set(optipng = knitr::hook_optipng)
knitr::opts_chunk$set(echo = TRUE, eval = FALSE, cache = TRUE)

set.seed(42)
options(width = 100, 
        repos = "https://cran.rstudio.com/", 
        scipen = 6
        )

```

## Problématique

Utiliser R pour travailler sur des données datées (annuelles, trimestrielles, journalières, ...) peut se faire de différentes façons, l'une d'entre elles est le package **lubridate**

```{r message = FALSE}
library(lubridate)
```

Notre jeu d'exemple : ce fichier fictif d'emploi par département
```{r}
fichier_date <- readRDS("donnees/support/fichier_date.RDS")
fichier_date
```

## Transformer une chaîne de caractères en date

Pour convertir en Date une chaîne de caractères, on peut essayer `as_date()`, mais si le format de la chaîne de caractères n'est pas standard, elle peut ne pas être reconnue. Des fonctions ad hoc comme `ydm()` et `ymd()` existent pour traduire les formats (année/jour/mois) et (année/mois/jour) respectivement

```{r}
fichier_date <- fichier_date %>% mutate(Date = ymd(Date_string))
fichier_date %>% head
```

Selon le format, d'autres commandes existent. Citons en particulier les deux commandes suivantes. 

Si la chaîne de caractères est de la forme "23/02/2022", on peut utiliser `dmy()`.

Si la chaîne de caractères est "2020 T3", pour le troisième trimestre de 2020, on peut utiliser `yq`.
```{r include = TRUE, echo = TRUE, warning = FALSE, message = FALSE}
yq("2020 T3")
```
## Extraire des composants de la date

Exemple :
```{r}
fichier_date %>% mutate(
  Annee = year(Date),
  Trimestre = quarter(Date),
  Mois = month(Date),
  Jour = day(Date)
) %>% as.data.frame %>% head
```

## Filtrer une plage de dates

```{r}
date_debut <- ymd("2011-05-01")
date_fin <- ymd("2013-01-03")
intervalle <- interval(date_debut, date_fin)

fichier_date %>% filter(Date %within% intervalle)
```
## Exercice

* Calculer l'effectif national par trimestre dans `fichier_dates`
* Calculer ensuite l'évolution trimestrielle de l'emploi


## Solution de l'exercice

```{r}
fichier_date <- readRDS("donnees/support/fichier_date.RDS")

fichier_date %>% 
  mutate(Date = ymd(Date_string)) %>%
  mutate(Annee = year(Date),
         Trimestre = quarter(Date)) %>%
  group_by(Annee, Trimestre) %>%
  summarise(Effectif_random = sum(Effectif_random)) %>%
  ungroup() %>%
  # head() # effectif national par trimestre
  arrange(Annee, Trimestre) %>%
  mutate(Evol_trim = 100*(Effectif_random - lag(Effectif_random))/
                             lag(Effectif_random)) %>% 
  head() # évolution relative de l'emploi de trimestre en trimestre
```


