---
title: "Mise en forme des résultats"
author: "Jocelyn Béziau"
date: 2022-04-12
categories: ["R", "tidyverse", "formation"]
tags: ["R", "intro"]
---

```{r init, message = FALSE, echo = FALSE, warning = FALSE}

library(tidyverse)
library(tibble)
library(rio)
library(palmerpenguins)

knitr::knit_hooks$set(optipng = knitr::hook_optipng)
knitr::opts_chunk$set(echo = TRUE, eval = FALSE, cache = TRUE)

set.seed(42)
options(width = 100, 
        repos = "https://cran.rstudio.com/", 
        scipen = 6
        )

```

## `DT::datatables()`

```{r echo = TRUE, eval = TRUE}
library(DT)  
poplegale_6815 <- read_sas("donnees/support/poplegale_6815.sas7bdat", encoding = "UTF-8") %>% filter(REGION == "52")
datatable(poplegale_6815)
```

## Enlever le numéro des lignes
```{r}
datatable(poplegale_6815, rownames = FALSE)
```


## Modifier le nom de certaines colonnes uniquement à l'affichage
```{r}
datatable(poplegale_6815, colnames = c("Département" = "D","Région" = "REGION"))
```


## Ajouter un titre
```{r}
datatable(poplegale_6815, caption = "Ca n'existe plus le Poitou-Charentes!!!")
```


## Ajouter la possibilité de filtrer l'affichage
```{r}
datatable(poplegale_6815, filter = "bottom") # ou "none
```

## Changer le format d'affichage des nombres
```{r}
datatable(EuStockMarkets, rownames = TRUE) %>%  formatCurrency(1:4,              # Concerne uniquement les colonnes 1 à 4
                                                              '\U20AC',          # L'unité est l'euro (c'est le signe unicode de l'euro)
                                                              digits = 2,        # on garde deux décimales
                                                              before = FALSE,    # l'unité ne se place pas avant le nombre (contrairement au $)
                                                                mark = '\U2009', # Signe utilisé comme séparateur de millier
                                                            dec.mark = ',')      # signe du séparateur entre nombre entier et décimal, la virgule
```

## Documentation sur DT
- sur le package : https://rstudio.github.io/DT/<br>
- sur les options : https://datatables.net/reference/option/<br>
- sur les styles : https://datatables.net/manual/styling/classes<br>

## Galerie

[Quelques exemples...](https://r-graph-gallery.com/)

## Les graphiques avec R

Il est possible de créer des graphiques de différentes manières avec R :  
- en utilisant les fonctions de base,
- en utilisant le package **ggplot2**, qui offre une grammaire cohérente pour les différents types de graphiques possibles,
- en utilisant d'autres packages existant comme **lattice**, **ggvis** ou **htmlwidgets**...

On fait le choix ici d'utiliser le package **ggformula**, qui offre une interface au package **ggplot2**. Le package **ggformula** permet de créer un graphique en utilisant des **formules** plutôt que d'utiliser les fonctions spécifiques de **ggplot2**.


## ggplot2
**ggplot2** est un package écrit par Hadley Wickham et qui s'appuie sur une grammaire unique permettant de décrire en détail une large gamme de graphiques.

Cette grammaire comporte :  
- Des données (data.frame et les variables utilisées)
- Un système de coordonnées (par défaut, un repère cartésien)
- Une fonction permettant de transformer les données en marqueurs visuels
- Eventuellement des options.


## ggformula
**ggformula** est un package écrit par Danny Kaplan et Randall Pruim, qui offre une surcouche à **ggplot2**, permettant d'associer une syntaxe légère et une interface de type 'formulaire' à la puissance de **ggplot2**

Par interface 'formulaire', on entend que les fonctions du package **ggformula** pour créer les graphiques seront de la forme  **objectif**(**y** ~ **x**, data = **mes_donnees**)

Noter que, comme dans le package **tables**, la table en entrée n'est pas le premier paramètre : ceci provient de la possibilité d'utiliser uniquement des vecteurs dans la formule et de se passer de table de données.


## Afficher la distribution d'une variable discrète : la fonction `gf_bar()`
On va travailler sur la table *diamonds*, incluse dans le package **ggplot2**.  
Pour cela, on va charger les librairies **dplyr**, **ggplot2** et **ggformula** (**dplyr** est optionnel mais permettra de vérifier que les graphiques sont corrects) et on va examiner la table *diamonds* :

```{r include = TRUE, echo = TRUE, warning = FALSE, message = FALSE}
library(ggplot2)
library(ggformula)
head(diamonds, n = 1)
```

Les fonctions de création de graphiques sont préfixées par *gf_*.  

On va travailler sur la variable *cut* de la table *diamonds*, variable qualitative qui indique la qualité de la taille d'un diamant.

Pour représenter une unique variable qualitative ou discrète, on va utiliser un **diagramme en barre**, défini par la fonction `gf_bar` et en utilisant la formule `~ cut` vu qu'il n'y a qu'une variable :

```{r include = TRUE, echo = TRUE, warning = FALSE,message = FALSE, eval = FALSE}
diamonds %>% 
  gf_bar(~cut)
```

Le graphique obtenu doit correspondre aux résultats d'un tableau de comptage :

```{r}
diamonds %>% 
  select(cut) %>% 
  table()
```

```{r gf_bar, echo = FALSE}
diamonds %>% 
  gf_bar(~cut)
```


## Afficher la distribution d'une variable continue (1/2) : la fonction `gf_histogram`
On va s'intéresser à la variable *price* de la table *diamonds*, variable quantitative continue donnant le prix en dollars d'un diamant.  

On va utiliser un **histogramme**, défini par la fonction `gf_histogram` :

```{r}
diamonds %>% 
  gf_histogram(~price)
```

## Afficher la distribution d'une variable continue (2/2) : la fonction `gf_dens`
On peut aussi représenter la distribution (ou densité) lissée de la variable, définie par la fonction `gf_dens`.  

Attention ! Dans ce cas, R fait une estimation par noyau de la densité de probabilité. Il faut donc s'assurer de bien savoir ce que R fait et comment bien gérer les paramètres.

```{r echo = TRUE, eval = TRUE}
diamonds %>% 
  gf_dens(~price)
```

## Afficher un nuage de points : la fonction `gf_point`
On va s'intéresser aux variables *price* et *carat* de la table *diamonds*.  

On va utiliser un **nuage de points**, défini par la fonction `gf_point` :

```{r echo = TRUE}
diamonds %>% 
  gf_point(carat ~ price)
```

La variable à droite du tilde `~` définit les abscisses, la variable à gauche les ordonnées

## Afficher les distributions d'un ensemble de variables continues (1/2) : la fonction `gf_boxplot`
<p>On va s'intéresser à la variable *price* en fonction des modalités de *cut*, de la table *diamonds*.  
On peut utiliser une **boîte à moustache** ou box-plot, définie par la fonction `gf_boxplot` :<p>
```{r eval = TRUE}
diamonds %>% 
  gf_boxplot(carat ~ cut)
```

**Attention** : la variable à droite du tilde est la variable discrète.

## Afficher les distributions d'un ensemble de variables continues (1/2) : la fonction `gf_violin`
On peut également utiliser une représentation en violon, qui illustre une estimation lissée de la distribution des variables.  

**Attention** : les mêmes précautions que pour la représentation de la densité s'appliquent.

```{r eval = TRUE}
diamonds %>% 
  gf_violin(carat ~ cut)
```
Les résultats devront être compatibles avec ce qu'on peut trouver en calculant la moyenne par modalité discrète
```{r}
diamonds %>% 
  group_by(cut) %>% 
  summarise(avg = mean(price))
```

## Représentation d'une série chronologique
On va maintenant utiliser la table *economics* et les variables *date* et *unemploy*. 

On veut illustrer l'évolution du nombre de chômeurs au cours du temps.
```{r}
head(economics, n = 3)
```
```{r eval = TRUE}
economics %>% 
  gf_line(unemploy ~ date)
```

## Jouer avec le thème
Le thème permet d'utiliser un ensemble d'options graphiques pré-définies en une seule commande. Le package **ggformula** offre un certain nombre de thèmes de base, mais il est possible de définir les siens. Ce dernier point est en dehors du périmètre de cette formation.

```{r eval = FALSE}
library(ggformula)
diamonds %>% gf_bar(~cut) %>% gf_theme(theme_bw()) # fond blanc, quadrillage gris
diamonds %>% gf_bar(~cut) %>% gf_theme(theme_gray()) # fond gris, quadrillage blanc
diamonds %>% gf_bar(~cut) %>% gf_theme(theme_dark()) # fond gris, quadrillage gris foncé
diamonds %>% gf_bar(~cut) %>% gf_theme(theme_minimal()) # fond blanc, quadrillage gris, axes non affichés
```

```{r}
library(ggformula)
diamonds %>% 
  gf_bar(~cut) %>% 
  gf_theme(theme_dark())
```


## Jouer avec les formes et les couleurs
Reprenons la table *economics* et l'évolution du nombre de chômeurs.

```{r eval = FALSE}
economics %>% 
  gf_area(unemploy ~ date)
```

----

On peut modifier les couleurs sans ajouter d'information.

```{r eval = TRUE}
economics %>% 
  gf_area(unemploy ~ date, colour = 'black', fill = 'blue', alpha = 0.1)
```

- colour : couleur du contour
- fill : couleur de l'aire intérieure
- alpha : transparence de l'aire intérieure (entre 0 et 1)

----

On peut également modifier les couleurs en ajoutant de l'information.  

Reprenons la table *diamonds*, en utilisant uniquement 500 observations pour des questions de lisibilité. On considère les variables *price* et *carat*.

```{r eval = FALSE}
diamonds %>% 
  sample_n(size = 500)
```

On a déjà défini les coordonnées x et y par *price* et *carat*. On peut ajouter une information supplémentaire avec la variable *cut*. On spécifie que la couleur est une variable en ajoutant un tilde devant.

```{r eval = TRUE}
diamonds %>% 
  sample_n(size = 500) %>% 
  gf_point(carat ~ price, colour = ~cut)
```

----

On peut aussi faire varier la forme des points.
```{r eval = FALSE}
diamonds %>% 
  sample_n(size = 500) %>% 
  gf_point(carat ~ price, shape = ~cut)
```

Ou même les deux, si on utilise une quatrième variable, la variable *color*.
```{r eval = TRUE, warning = FALSE}
diamonds %>% 
  sample_n(size = 500) %>% 
  gf_point(carat ~ price, 
           colour = ~color,
           shape = ~cut)
```


## La fonction `gf_labs` : changer le titre
On peut modifier le titre d'un graphique avec la fonction `gf_labs` :

```{r}
diamonds %>% 
  sample_n(size = 500) %>% 
  gf_point(carat ~ price) %>%
  gf_labs(title = "Lien entre prix et carat des diamants")
```

## La fonction `gf_labs` : changer le nom des axes
On peut modifier le nom des axes :
```{r}
diamonds %>% 
  sample_n(size = 500) %>% 
  gf_point(carat ~ price) %>%
  gf_labs(x = "Prix en dollars",
          y = "Taille en carat")
```

## Changer les limites des axes : la fonction `gf_lims`
On peut modifier l'intervalle des axes, pour des variables continues :

```{r warning = TRUE}
diamonds %>% 
  sample_n(size = 500) %>% 
  gf_point(carat ~ price) %>%
  gf_lims(x = c(10000, 20000),
          y = c(1,2))
```

Certaines observations sont en dehors de la fenêtre représentée sur le graphique : R ne les affiche pas, mais nous prévient qu'il manque des observations sur le graphique.

## La fonction `gf_refine` : changer les graduations des axes
On peut modifier les graduations d'une variable continue avec les fonctions `gf_refine` et `scale_x_continuous`  ou `scale_y_continuous` :
```{r eval = TRUE}
diamonds %>% 
  sample_n(size = 500) %>% 
  gf_point(carat ~ price) %>%
  gf_refine(scale_x_continuous(breaks = c(0,9000,18000)))
```

## La fonction `gf_refine` : changer l'ordre des modalités des axes
On peut également modifier l'ordre des modalités quand on travaille sur une variable discrète, avec `scale_x_discrete` ou `scale_y_discrete` et l'argument `limits` :

```{r eval = TRUE}
diamonds %>% 
  gf_bar(~ cut) %>%
  gf_refine(scale_x_discrete(limits = c("Ideal", "Premium", "Very Good", "Good", "Fair")))
```

## La fonction `gf_refine` : changer le nom des modalités des axes
On peut modifier les noms des modalités avec l'argument `labels` :
```{r eval = TRUE}
diamonds %>% 
  gf_bar(~ cut) %>%
  gf_refine(scale_x_discrete(labels = c("Juste", "Bon", "Très bon", "Premier choix", "Idéal")))
```
